臺灣高等法院臺南分院刑事判決
110年度交上訴字第1048號
上  訴  人  
即  被  告  林宗煌
上列上訴人因公共危險案件，不服臺灣臺南地方法院110年度交
訴字第82號中華民國110年8月10日第一審判決（起訴案號：臺灣
臺南地方檢察署110年度偵字第8132號），提起上訴，本院判決
如下：
    主  文
原判決撤銷。
林宗煌犯肇事致人傷害逃逸罪，累犯，處有期徒刑陸月，如易科
罰金，以新臺幣壹仟元折算壹日。
    犯罪事實
一、林宗煌前因公共危險案件，經臺灣臺南地方法院（下稱原審
    法院）以107年交易字第329號判決判處有期徒刑1年4月確定
    ，於民國109年10月12日假釋期滿未經撤銷視為執行完畢。
    林宗煌於110年1月27日20時30分，騎乘車牌號碼000－000號
    重機車，沿臺南市南區灣裡路00巷由東向西方向行駛，在行
    經該路段與省躬一街路口處時，本應注意汽車在劃有分向限
    制線之路段，不得駛入來車之車道內，而當時為夜間有照明
    ，天候晴，路面為乾燥無缺陷之柏油路面，無障礙物且視距
    良好，並無不能注意之情事，為提前左轉，竟疏未注意而貿
    然跨越分向限制線侵入對向車道，此時適有林宜蓉騎乘車牌
    號碼000－000號重機車由西向東行駛在對向車道，因閃避不
    及而發生撞擊，致雙方均倒地，林宗煌因而左腳受傷（未經
    林宗煌提起告訴），林宜蓉則受有臉部撕裂傷2公分之傷害
    （涉嫌過失傷害部分，另經臺灣臺南地方檢察署檢察官為不
    起訴處分確定)。林宗煌於肇事後，未對於林宜蓉施以必要
    之救護，亦無獲得林宜蓉同意或留下可供聯絡之資料即離開
    現場，警方獲報到場後，始循線查獲上情。
二、案經臺南市政府警察局第六分局移送臺灣臺南地方檢察署檢
    察官偵查起訴。
    理  由
壹、證據能力部分：
一、按被告以外之人於審判外之言詞或書面陳述，除法律有規定
    者外，不得作為證據；被告以外之人於審判外之陳述，雖不
    符同法第159條之1至第159條之4之規定，而經當事人於審判
    程序同意作為證據，法院審酌該言詞陳述或書面陳述作成時
    之情況，認為適當者，亦得為證據，當事人、代理人或辯護
    人於法院調查證據時，知有第159條第1項不得為證據之情形
    ，而未於言詞辯論終結前聲明異議者，視為有前項之同意，
    刑事訴訟法第159條第1項、第159條之5第1項、第2項分別定
    有明文。本判決所引用具傳聞證據性質之供述證據部分，因
    檢察官及被告於本院審判期日對於本院所提示之證據均同意
    列為證據（見本院卷第55至56頁），亦未於本案言詞辯論終
    結前具狀聲明異議，本院審酌該等被告以外之人審判外陳述
    作成時之情況，並無不能自由陳述之情形，亦無顯不可信之
    情狀，且未見有何違法取證或其他瑕疵，而與待證事實具有
    關聯性，本院認為以之作為證據應屬適當，自均得作為證據
    。
二、又本案認定事實之其餘非供述證據，並無證據證明係公務員
    違背法定程序所取得，依同法第158條之4反面解釋，亦均有
    證據能力，合先敘明。
貳、實體部分：
一、認定事實所憑證據及理由：
　　上開犯罪事實，業據被告林宗煌於警詢、偵查中及本院審理
    時均坦承不諱(見警卷第1至5頁；偵卷第31至33頁；本院卷
    第33頁、第38頁)，並經告訴人林宜蓉於警、偵訊中指訴在
    案(見警卷第7至10頁；偵卷第31至33頁)，復有道路交通事
    故現場圖、道路交通事故調查報告表(一)(二)各1紙、現場
    照片15張附卷可稽(見警卷第15、17至19頁、33至47頁)，且
    告訴人於肇事後受有臉部撕裂傷2公分之傷害，亦有臺南市
    立醫院診斷證明書1紙在卷足參(見警卷第29頁)，堪認被告
    所為具任意性之自白，核與事實相符，堪信為真實。從而，
    本件事證明確，被告上開犯行，堪以認定，應依法論科。
二、論罪與刑罰是否加重減輕部分：
  ㈠論罪部分
　⒈按行為後法律有變更者，適用行為時之法律。但行為後之法
    律有利於行為人者，適用最有利於行為人之法律，刑法第2
    條第1項定有明文。本件被告行為後，刑法第185條之4業於1
    10年5月28日修正公布、同月30日施行。修正前刑法第185條
    之4原規定：「駕駛動力交通工具肇事，致人死傷而逃逸者
    ，處1年以上7年以下有期徒刑。」；修正後第1項規定：「
    駕駛動力交通工具發生交通事故，致人傷害而逃逸者，處6
    月以上5年以下有期徒刑；致人於死或重傷而逃逸者，處1年
    以上7年以下有期徒刑。」，另增訂第2項：「犯前項之罪，
    駕駛人於發生交通事故致人死傷係無過失者，減輕或免除其
    刑。」。比較修正前、後該條之規定，修正前對於逃逸之被
    告不分其就「肇事」有無過失，一律處1年以上7年以下有期
    徒刑，修正後則將原規定「肇事」修正為「發生交通事故」
    ，並以被告就「發生交通事故」有無過失，分別依第1項、
    第2項規定論處；有過失者，以造成傷亡程度輕重異其處罰
    ，第1項前段規定：「致人傷害而逃逸者，處6月以上5年以
    下有期徒刑」，後段則規定：「致人於死或重傷而逃逸者，
    處1年以上7年以下有期徒刑」；至若被告於發生交通事故致
    人死傷係「無過失」者，依增訂第2項規定：「減輕或免除
    其刑」。則被告本件駕駛動力交通工具發生交通事故，致人
    受傷而逃逸，修正後之法定刑為有期徒刑6月以上5年以下，
    較之修正前之1年以上7年以下為輕，修正後之規定對被告較
    為有利，依刑法第2條第1項但書規定，自應適用修正後之刑
    法第185條之4第1項前段規定處斷。
　⒉次按刑法第185條之4「駕駛動力交通工具肇事，致人死傷而
    逃逸」罪，屬抽象危險犯，據立法說明，目的在於「維護交
    通安全，加強救護，減少被害人之死傷，促使駕駛人於肇事
    後，能對被害人即時救護」，課以肇事者在場及救護的義務
    ，既合情、合理，且有正當性，負擔也不重，尤具人道精神
    ，復可避免衍生其他交通往來的危險，符合憲法第23條之要
    求和比例原則。可見本罪所保護的法益，除維護各參與交通
    的眾人往來安全、避免事端擴大，和立即對於車禍受傷人員
    ，採取救護、求援行動，以降低受傷程度外，還含有釐清肇
    事責任的歸屬，及確保被害人的民事求償權功能，兼顧社會
    與個人的重疊性權益保障。考諸此肇事遺棄(逃逸)罪，最重
    要之點，乃是在於「逃逸」的禁止，若未等待警方人員到場
    處理，或無獲得他方人員同意，或不留下日後可以聯繫的資
    料，就逕自離開現場(含離去後折返，卻沒表明肇事身分)，
    均屬逃逸的作為(最高法院104年度台上字第2570號判決要旨
    參照)。查被告自承其知悉行車途中造成本案車禍發生，卻
    未停留現場對於林宜蓉施以必要之救護，亦無獲得被害人同
    意或留下可供聯絡之資料即行離去，是核被告所為，係犯修
    正後之刑法第185 條之4 第1 項前段之肇事逃逸罪。
　⒊又被告行為後，司法院大法官會議於108年5月31日作成釋字
    第777號解釋，解釋文雖指：「中華民國88年4月21日增訂公
    布之刑法第185條之4規定：『駕駛動力交通工具肇事，致人
    死傷而逃逸者，處6月以上5年以下有期徒刑。』（102年6月1
    1日修正公布同條規定，提高刑度為1年以上7年以下有期徒
    刑，構成要件均相同）其中有關「肇事」部分，可能語意所
    及之範圍，包括「因駕駛人之故意或過失」或「非因駕駛人
    之故意或過失」（因不可抗力、被害人或第三人之故意或過
    失）所致之事故，除因駕駛人之故意或過失所致之事故為該
    條所涵蓋，而無不明確外，其餘非因駕駛人之故意或過失所
    致事故之情形是否構成『肇事』，尚非一般受規範者所得理解
    或預見，於此範圍內，其文義有違法律明確性原則，此違反
    部分應自本解釋公布之日起失其效力」，然被告對於前開犯
    罪事實欄所示交通事故之發生，主觀上具有肇事致人受傷而
    逃逸之犯意，業經本院詳予論述如前，本案自非屬前開司法
    院釋字第777號解釋所指因「肇事」文義有違法律明確性原
    則而失其效力之範圍，仍有刑法第185條之4規定之適用，特
    予敘明。
  ㈡刑罰是否加重減輕部分
　⒈累犯不予加重其刑之說明：
　　被告前曾因不能安全駕駛案件，經原審法院以107年度交易
    字第329號判決判處有期徒刑1年4月，於107年7月5日確定，
    被告於109年10月12日假釋中付保護管束期滿未經撤銷，視
    為刑之執行完畢，有臺灣高等法院被告前案紀錄表1份在卷
    可參。是被告受有期徒刑執行完畢，於5年內故意再犯本件
    有期徒刑以上之罪，固合於刑法第47條第1項累犯之規定。
    然依司法院釋字第775號解釋意旨，構成累犯者不分情節，
    一律加重最低本刑，於不符合刑法第59條所定要件之情形下
    ，致生行為人所受之刑罰超過其所應負擔罪責之個案，不符
    罪刑相當原則及比例原則，於此範圍內，在修正前為避免發
    生上述罪刑不相當之情形，法院就該個案應裁量是否加重最
    低本刑。本院審酌被告前案所為不能安全駕駛之犯行，與本
    案所為駕駛動力交通工具發生交通事故致人傷害而逃逸之犯
    行，兩者之罪質、手法並非完全相同，尚難認被告有何特別
    之重大惡性，或對刑罰之反應力薄弱等教化上之特殊原因，
    再慮及本件被害人所受者為臉部撕裂傷2公分之輕微傷勢，
    且被告業與被害人達成和解，賠償被害人之損害，被害人亦
    不追究被告之刑事責任，堪認被告犯罪情節並非嚴重，而本
    件經本院認定不符合刑法第59條要件（詳如後述），倘若加
    重此部分法定最低本刑，將致生被告所受之刑罰超過其於本
    案所應負擔之罪責，對其人身自由不免造成過苛之侵害（本
    件最低法定本刑為有期徒刑6月，若依累犯加重最低本刑，
    至少應判處有期徒刑7月，將不得易科罰金或易服社會勞動
    ）。是綜觀全案情節，本院認為諭知得易科罰金或易服社會
    勞動之有期徒刑6月，即可收矯正之效或足以維持法秩序，
    為符憲法罪刑相當原則，依上述釋字第775號解釋意旨，自
    無再依刑法第47條第1項規定加重其刑之必要，而於量刑時
    依刑法第57條之規定，於法定刑內再予斟酌即可。
　⒉本件不適用刑法第59條規定之說明：
    依94年2月2日修正公布，於95年7月1日生效施行之刑法第59
    條規定之立法理由特別闡明：「一、現行第59條在實務上多
    從寬適用，為防止酌減其刑之濫用，自應嚴定其適用之條件
    ，以免法定刑形同虛設，破壞罪刑法定之原則；二、按科刑
    時，原即應依第57條規定審酌一切情狀，尤應注意該條各款
    所列事項，以為量刑標準，本條所謂『犯罪之情狀可憫恕』，
    自係指裁判者審酌第57條各款所列事項以及其他一切與犯罪
    有關之情狀之結果，認其犯罪足堪憫恕者而言，惟其審認究
    係出於審判者主觀之判斷，為使其主觀判斷具有客觀妥當性
    ，宜以『可憫恕之情狀較為明顯』為條件，故特加一『顯』字，
    用期公允；三、依實務上見解，本條係關於裁判上減輕之規
    定，必於審酌一切之犯罪情狀，在客觀上顯然足以引起一般
    同情，認為縱予宣告法定最低刑度猶嫌過重者，始有其適用
    （最高法院38年台上字第16號、45年台上字第1165號、51年
    台上字第899號判決先例意旨參照），乃增列文字，將此適
    用條件予以明文化」。故刑法第59條之酌量減輕其刑，必須
    犯罪另有特殊之原因與環境等在客觀上足以引起一般同情，
    認為即予宣告法定低度刑期猶嫌過重者，始有其適用。本案
    被告於發生交通事故後未報警或為適當之救護即駕車離去，
    不但逃避自己之肇事責任，亦可能使受傷之人因就醫延誤致
    生無謂傷亡、求償無門，也影響其他用路人之安全，情節非
    微，是就被告此部分犯罪情節觀之，其犯行並無特殊之原因
    與環境，客觀上不足以引起一般人之同情，自難認其犯罪之
    情狀顯可憫恕，縱量處最低刑度仍嫌過重而有刑法第59條之
    適用。且刑法第185條之4現既已依司法院釋字第777號解釋
    意旨修正公布，被告所犯駕駛動力交通工具發生交通事故致
    人傷害而逃逸罪之法定最低本刑為有期徒刑6月，更得易科
    罰金，顯已無情輕法重，違反比例原則之顯可憫恕之處，自
    無再適用上開規定酌減其刑之必要。
三、撤銷改判之理由
  ㈠原判決認被告本案所為係犯肇事致人傷害逃逸罪，事證明確
    ，予以論罪科刑，固非無見。惟查：被告於前案有期徒刑執
    行完畢後，5年內故意再犯本罪，雖符合刑法累犯之要件，
    惟經綜合評價後，認若對被告加重最低本刑，將導致其所受
    刑罰超過應負擔罪責，故無依刑法第47條第1項累犯規定加
    重其刑必要等情，已如上述，原審以被告本案所犯構成累犯
    為由，對其加重其刑，自有未當。準此，原判決既有上開未
    洽之處，是被告上訴意旨認原審量刑過重，為有理由，自應
    由本院將原判決予以撤銷改判。
  ㈡爰以行為人責任為基礎，審酌被告駕車疏未注意而貿然跨越
    分向限制線侵入對向車道而致生本件車禍，且於知悉被害人
    林宜蓉受有傷害後，未留在現場處理救護及其他後續事宜，
    逕自下車逃逸，所為實有不該，惟考量被告犯後尚知坦承犯
    行，且被害人所受傷勢尚屬輕微，被告事後已與被害人達成
    和解並賠償其損害，被害人已撤回過失傷害告訴，有刑事撤
    回告訴聲請狀暨和解書、臺灣臺南地方檢察署110年4月28日
    110年度偵字第8132號不起訴處分書各1份在卷可參（見偵卷
    第23至25、37至38頁），可認其犯後態度尚佳，暨被告於原
    審自陳高職畢業之智識程度、離婚之家庭生活狀況及不佳之
    經濟狀況(見原審卷第41頁)等一切情狀，量處如主文第2項
    所示之刑，並諭知如易科罰金之折算標準。
據上論斷，應依刑事訴訟法第369條第1項前段、第364條、第299
條第1項前段，刑法第2條第1項但書、第185條之4第1項前段、第
47條第1項、第41條第1項前段，判決如主文。
本案經臺灣臺南地方檢察署檢察官江孟芝提起公訴，臺灣高等檢
察署臺南檢察分署檢察官李宛凌到庭執行職務。
中　　華　　民　　國　　110 　年　　11　　月　　30　　日
                  刑事第四庭    審判長法  官  郭玫利
                                      法  官  林臻嫺
                                      法  官  曾子珍
以上正本證明與原本無異。
如不服本判決應於收受送達後20日內向本院提出上訴書狀，其未
敘述上訴理由者，並得於提起上訴後20日內向本院補提理由書（
均須按他造當事人之人數附繕本）「切勿逕送上級法院」。
　　　　　　　　　　　　　　　　　　　書記官  李淑惠　　
中　　華　　民　　國　　110 　年　　11　　月　　30　　日

附錄本案論罪科刑法條：
中華民國刑法第185條之4第1項
【110年5月28日修正公布，同年月30日施行】
駕駛動力交通工具發生交通事故，致人傷害而逃逸者，處6月以
上5年以下有期徒刑；致人於死或重傷而逃逸者，處1年以上7年
以下有期徒刑。